【裁判字號】    95,台上,2107
【裁判日期】    950420
【裁判案由】    偽造有價證券
【裁判全文】
最高法院刑事判決            九十五年度台上字第二一０七號
    上  訴  人  甲○○
                        村7號.
                        68號.
上列上訴人因偽造有價證券案件，不服台灣高等法院台中分院中
華民國九十四年十一月九日第二審更審判決（九十四年度重上更
(二)字第九二號，起訴案號：台灣台中地方法院檢察署八十七年度
偵字第五九六九號），提起上訴，本院判決如下：
    主  文
原判決撤銷，發回台灣高等法院台中分院。
    理  由
本件原判決撤銷第一審諭知上訴人甲○○無罪之判決，依連續犯
及牽連犯之例，改判論處上訴人連續意圖供行使之用而偽造有價
證券罪刑，固非無見。
惟查：（一）按刑事訴訟法為保障被告受公平審判及發現實體真
實，於民國九十二年二月六日修正及增訂公布施行之前及之後，
對於人證之調查均採言詞及直接審理方式，並規定被告有與證人
對質及詰問證人之權利，其中被告之對質詰問權，係屬憲法第八
條第一項規定「非由法院依法定程序不得審問處罰」之正當法律
程序所保障之基本人權及第十六條所保障之基本訴訟權，不容任
意剝奪，故證人於審判中，原則上，應依法定程序，到場具結陳
述，並接受被告之對質詰問，其陳述始得作為認定被告犯罪事實
之判斷依據；又刑事審判上之共同被告，係為訴訟經濟等原因，
由檢察官或自訴人合併或追加起訴，或由法院合併審判所形成，
其間各別被告及犯罪事實仍獨立存在，各被告對於其他共同被告
之案件而言，為被告以外之人，具證人之適格，而與被告有共犯
關係之人，其於被告之案件，既非被告，自亦具證人之適格，如
欲以共同被告或共犯之陳述為證據，該共同被告或共犯即具證人
身分，應依人證之調查程序為之。從而，法院就被告之案件對其
他共同被告或與被告有共犯關係之人調查，不論在九十二年二月
六日修正、增訂之刑事訴訟法公布施行前或施行後，均應依人證
之調查程序傳喚該共同被告或共犯到場，命其立於證人之地位而
為陳述，並通知被告，使被告有與之對質及詰問其現在與先前陳
述之瑕疵的機會，以確保其對質詰問權，並藉以發現實體真實；
否則，如僅提示該共同被告或共犯未經對質詰問之審判外陳述筆
錄或告以要旨，或雖命其立於證人地位而為陳述，但未通知被告
到場，被告之對質詰問權即無從行使，無異剝奪被告該等權利，
且有害於實體真實之發現，其所踐行之調查程序，自難謂為適法
。卷查第一審及原審對證人劉福森之調查，僅對上訴人提示其在
偵查中以被告身分所為陳述筆錄並告以要旨，而未依人證之調查
程序，命劉福森立於證人地位具結陳述，使上訴人有詰問其現在
與先前陳述之瑕疵的機會，是第一審及原審對於劉福森之調查，
其所踐行之程序，既使上訴人之反對詰問權無從行使，無異剝奪
上訴人該項權利，與憲法保障基本人權及基本訴訟權之規定顯相
違背，且因上訴人無從詰問該證人陳述之瑕疵，亦有害於實體真
實之發現，自不能認為合法。（二）次按刑事訴訟法第一百五十
九條第一項規定：被告以外之人於審判外之言詞或書面陳述，除
法律有規定者外，不得作為證據。從而有罪判決書如以被告以外
之人於審判外之言詞或書面陳述，資為認定犯罪事實之基礎時，
自應先說明其如何具有證據能力之理由，始為適法。本件原判決
援引證人邱龍潭、劉福森於偵查中之供述（見原判決第十一頁第
十二、十三行、第十二頁第二、三行），資為認定上訴人有本件
原判決事實欄所記載部分事實之證據，雖非無所本，但原審未於
判決內說明該等供述證據如何具有證據能力之理由，即遽採為認
定犯罪事實之基礎，揆之前開說明，亦非適法。（三）審理事實
之法院，對於案內與認定事實、適用法律、罪名成立與否或於公
平正義之維護或對被告之利益有重大關係之一切證據，除認為不
必要者外，均應詳為調查，然後基於調查所得之心證以為判斷之
基礎；苟與認定事實、適用法律有重要關係，或於公平正義之維
護或對被告之利益，有重大關係之事項，在客觀上認為應行調查
之證據，又非不易調查或不能調查，而未依法加以調查，率予判
決者，即有刑事訴訟法第三百七十九條第十款規定所稱應於審判
期日調查之證據未予調查之違法。原判決認定上訴人於八十六年
五月間，邀集邱龍潭、劉福森等人，以共同合資經營環保碗盤之
製造事業為詞，要與經營半導體業務之台北市「宏甫國際有限公
司」（下稱「宏甫公司」）簽訂「合作契約書」，「宏甫公司」
之負責人王世賢並應上訴人之要求，於八十六年六月十七日，以
「宏甫公司」名義向台灣中小企業銀行西屯分行開立帳號為一七
二七－一號之支票甲存帳戶，並以邱龍潭提出之新台幣（下同）
五十萬元，作為開戶資金存入該帳戶等語，如果無訛，則邱龍潭
、劉福森二人既共同合資參與經營，對於前述合作契約之簽訂及
履約情形，似難謂全然不知。而原審復以「上訴人以主要經營者
自居，卻無法供述曾向何一金融機關或民間業者申辦融資貸款，
亦無法供述曾委請何一會計師辦理合併手續」作為上開合作契約
尚未成立之理由之一（見原判決第六、七頁），則上訴人所辯：
「有關帳戶均係邱龍潭及會計在處理」、「公司財務係邱龍潭在
處理」、「是否有請會計師辦理合併手續，我不知道，會計師是
由邱龍潭所請的」、「當時有向一家租賃公司申請（融資五千萬
至七千萬元），是劉福森接洽的」等語（見原審更(一)卷第七六頁
、更(二)卷第五十至五三頁），是否實在，與認定事實、適用法律
有重要關係，且屬對上訴人之利益，有重大關係之事項，在客觀
上屬應行調查之證據，又非不易調查或不能調查，乃原審未依上
訴人聲請傳訊邱龍潭、劉福森加以調查，即率予判決，自有應於
審判期日調查之證據未予調查之違法。（四）原判決認定「宏甫
公司」之公司章及負責人章等，由上訴人事先刻妥用印（此部分
有經王世賢同意），並以邱龍潭提出之五十萬元，作為開戶資金
存入該帳戶。因五十萬元之開戶資金係由邱龍潭存入，故在「支
票存款戶聲明書」、及「開戶印鑑卡」上，除蓋有「宏甫公司」
之公司章及「王世賢」之公司負責人章外，並另蓋有邱龍潭所指
定之「徐○松」（依據篆科印文，似為徐赤松）印文（此後支票
之簽發，亦有將「徐○松」之印文蓋於發票人欄）等云（見原判
決第二頁），惟「徐○松」究為何人？為何邱龍潭指定該人擔任
共同發票人？有無經過該人之同意？此與犯罪事實與法律適用不
無關係，原審此部分均未明白審認，亦有調查職責未盡之違誤。
以上或為上訴人上訴意旨所指摘，或為本院得依職權調查之事項
，應認原判決仍有撤銷發回更審之原因。
據上論結，應依刑事訴訟法第三百九十七條、第四百零一條，判
決如主文。
中    華    民    國  九十五  年    四    月   二十   日
                      最高法院刑事第五庭
                          審判長法官  莊  登  照
                                法官  洪  明  輝
                                法官  黃  一  鑫
                                法官  林  秀  夫
                                法官  徐  昌  錦
      本件正本證明與原本無異
                                      書  記  官
中    華    民    國  九十五  年    四    月  二十六  日
                                                      v


司法院資訊處製作；財團法人民間司法改革基金會備份。
